【裁判字號】    90,台上,2341
【裁判日期】    900419
【裁判案由】    違反槍砲彈藥刀械管制條例
【裁判全文】
最高法院刑事判決                                九十年度台上字第二三四一號
    上  訴  人  甲○○
右上訴人因違反槍砲彈藥刀械管制條例案件，不服台灣高等法院台南分院中華民國八
十八年一月十二日第二審更審判決（八十七年度上更(一)字第一六三號，起訴案號：台
灣雲林地方法院檢察署八十五年度偵字第二八三九號），提起上訴，本院判決如左：
    主  文
上訴駁回。
    理  由
按刑事訴訟法第三百七十七條規定：上訴於第三審法院，非以判決違背法令為理由，
不得為之。是提起第三審上訴，應以原判決違背法令為理由，係屬法定要件；如果上
訴理由狀並未依據卷內訴訟資料具體指摘原判決不適用何種法則或如何適用不當，或
所指原判決違法情事並不存在，或純係對於原審取捨證據及認定事實職權之適法行使
任意指摘，顯與法律規定得為第三審上訴理由之違法情形不相適合時，均應認其上訴
為違背法律上之程式；又訴訟程序之瑕疵於判決結果顯無影響者，依同法第三百八十
條規定，亦不得資為適法之第三審上訴理由；俱應從程序上駁回其上訴。本件原判決
係依憑上訴人甲○○在警訊、檢察官偵查中之部分供述及原審共同被告張錫鏞、徐民
憲（以上二人均經原審判處罪刑確定）、方春木、郭平輝（以上二人均經原審諭知免
訴確定）歷審之供述，被害人張新凱及證人張陳玉蓮、鍾俊興、張志銘、曾明山、余
敏三、賴應清（即雲林縣警察局斗南分局斗南派出所警員）、劉宏、劉張麗花、蔡文
章、賴俊卿之證供，暨有簽單影本、被害人提領新台幣二百萬元之存款簿明細、台中
縣太平市郭平輝居所照片、犯案現場勘查照片等證據。並以本件被害人張新凱積欠余
明祥簽賭六合彩之前揭賭債固屬自然債務，余明祥在法律上固無強制被害人張新凱支
付之權利，然查賭債仍屬法律上廣義債務之一種，縱依法不能強制債務人履行，然究
非屬不法財物或利益之範疇，雖余明祥委託上訴人等向被害人張新凱索討賭債，而上
訴人等五人亦應允前往向被害人張新凱索討簽賭六合彩之賭債，然彼等既均自認被害
人張新凱應支付前揭賭債，自難認彼等在主觀上有所謂不法所有之犯意存在，雖上訴
人等以前述不法方法脅迫被害人張新凱償還賭債，彼等所採用之不法手段行為在法律
上應另構成其他犯罪行為，然彼等在主觀上既無不法為他人或自己所有之犯意存在，
尚核與刑法上所謂之恐嚇取財或盜匪罪之構成要件不合，自難遽以上開罪責論擬。又
以上訴人等人既共謀以挾持被害人張新凱外出而剝奪其行動自由之方式，以脅迫被害
人張新凱償還賭債，而挾持之方式大多利用兇器或槍械為之，為一般常見之方式，參
以同案被告徐民憲在第一審亦證稱：因張錫鏞說對方身材高大，並怕對方有人，故渠
帶電擊棒前去等語，而同案被告徐民憲果攜帶電擊棒、綽號「朝枝」者亦攜帶水果刀
一把前往被害人張新凱住處，另同案被告郭平輝亦將本件制式九○手槍放置於其所有
之前述白色福特自用小客車內，而同案被告方春木亦持該槍以挾持被害人張新凱，顯
見上訴人與同案被告張錫鏞、徐民憲、方春木、郭平輝及綽號「朝枝」者謀議彼等於
民國八十五年五月十三日前往押被害人張新凱之妨害自由犯行時，相互間即有攜帶槍
械器具前往挾持被害人張新凱以備防止對方反抗之認識，堪認上訴人等五人與共犯綽
號「朝枝」者之間，彼此對利用前述槍械挾持被害人張新凱之行為均有共識，且係在
彼等共同犯罪方法之合同意思範圍內，彼等六人相互間就同案被告方春木持有前揭制
式九○手槍以遂行妨害自由之犯行，均有犯意聯絡，自應共負未經許可無故持有上開
制式手槍之罪責。復以該把制式手槍，並非在本案查扣，而係於八十五年七月十五日
凌晨四時五十分許，在台中縣霧峰鄉○○村○○路二十五號前，為警查獲上訴人等友
人陳瑞忠時，當場由警方自陳瑞忠身上一併查獲，已據同案被告郭平輝、方春木於第
一審法院調查時供明在卷；而該把手槍亦經另案即台灣台中地方法院八十五年度訴字
第一八四五號妨害自由案件偵查中被警查扣，經該案偵查中送內政部警政署刑事警察
局鑑定，認具有殺傷力，有該局鑑驗通知書附於該案偵查卷內可參，並有台灣台中地
方法院八十五年度訴字第一八四五號刑事判決理由載明在卷可稽。則上訴人與張錫鏞
、徐民憲、方春木、郭平輝及綽號「朝枝」者等人共同未經許可無故持有該制式手槍
之犯行，亦堪認定；另敘明上訴人在原審前審聲請傳訊證人石主宜，以證明其曾於家
中裝設電話錄音機欲搜集對其有利之證據，並聲請傳訊證人即其友人吳麗真以證明上
訴人於八十五年五月十三日確係於外出代友人購買米酒時巧遇張錫鏞，及聲請傳訊證
人鄭和義以證明其未涉犯本案，惟上訴人並未提供詳細地址以供原審法院前審傳訊，
且查本案犯罪事實依前述各項證據資料已足資確切證明，上開證據已無傳訊或調查之
必要，爰不予傳訊等情；本於推理作用，因而撤銷第一審不當之判決，改判論處上訴
人共同未經許可無故持有手槍罪刑。從形式上觀察，並無違背法令情事。上訴意旨略
稱：(一)、上訴人並不認識余明祥，而余明祥亦非透過上訴人之介紹而與張錫鏞認識，
本件純粹在喝酒閒聊中，余明祥直接向張錫鏞提及其簽賭六合彩而未領得彩金；原審
未憑任何證據，遽為認定「余明祥係透過上訴人之介紹與張錫鏞見面，委請張錫鏞出
面為其催討該未付之賭債，並委請上訴人協同張錫鏞處理，張錫鏞與上訴人乃應允余
明祥之託」之犯罪事實，有違「無證據不得推定犯罪事實」之法則。(二)、上訴人於八
十五年五月十二日下午六時許，因路經張錫鏞家宅，而進入寒喧，張錫鏞等人見上訴
人突然前來，即互施眼色，由張錫鏞帶郭平輝等至廚房會商，不願上訴人知悉他們之
意圖，上訴人僅與徐民憲在客廳喝酒，隨後上訴人在張錫鏞邀請下與徐民憲、方春木
等人上車，但上訴人因不勝酒力，在上車後即行睡著，故不知張錫鏞開車到何處去，
於醒過來時，發現張錫鏞的車子已回張宅車庫，上訴人確實未參與張錫鏞、徐民憲、
方春木、郭平輝及綽號「朝枝」等人間之不法之謀議，且上訴人僅係路過張錫鏞之家
宅，而非原判決所認定「由張錫鏞邀集商議」；況上訴人根本不認識郭平輝、方春木
、徐民憲及綽號「朝枝」等人，衡諸常情，上訴人豈有可能與不熟識之人共同行違法
之事，原判決此部分事實之認定，亦與經驗法則有違。(三)、上訴人僅於八十五年四月
底，因與張錫鏞、曾明山、余明祥喝酒時，獲悉余明祥簽賭六合彩，於中彩之後遭余
敏三賴債之事；嗣後上訴人未再與其餘共同被告作過任何之謀議；況張新凱之姐夫劉
宏係上訴人之岳父劉金鑰之弟弟，依常情，上訴人豈有可能提議以張新凱為作案之對
象？原審未及詳查，率依共同被告之片面供詞，於未取得積極之證據下，即遽行認定
上訴人涉案，尚屬牽強。(四)、本案發生後，張新凱之姐夫劉宏得悉張新凱遭人妨害自
由之事，乃要求上訴人出面消弭本件之誤會，故上訴人乃於事後偕同友人鄭和義至雲
林找雲林縣議員鍾俊興商議，要求鍾俊興不要向張新凱施加壓力要錢，苟上訴人有參
與犯罪情事，豈有於事後，偕同鄭和義要求鍾俊興不要向被害人施加壓力之理？上訴
人為上開要求後，張錫鏞得悉上情，竟以電話恐嚇上訴人不要多管閒事，此乃種下共
同被告等誣指上訴人涉案之近因，原審竟作反面思考，亦違背經驗法則。(五)、上訴人
在原審答辯時請求傳訊證人塗瑞國、鄭和義，以證明上訴人於八十五年五月十三日晚
間已與塗瑞國取得聯絡，要求塗瑞國開車至大埔載米酒以釀造烏豆酒，暨事後偕同友
人鄭和義找雲林縣議員鍾俊興，要求鍾俊興不要向被害人施加壓力等事項，原審竟置
之不理，拒不傳喚，且未於判決理由欄下載明何以不需傳訊之理由，其所踐行之訴訟
程序，自屬違背法令云云。經查：一、本件原判決採取上開證據為判決基礎，已於理
由內詳細說明其得心證之理由，從形式上觀察其取捨證據之論斷，並未違背經驗、論
理及其他證據法則，亦無其他違背法令之情形；上訴意旨(一)、(二)、(三)、(四)，均純係對
原審已經調查並於判決理由內指駁說明之事項，重為事實上之爭辯，及對原審採證認
事職權之適法行使，徒憑己見，任意指摘，俱無從據以辨認原判決已具備其所指違背
法令之形式，核與首開得為第三審上訴理由之法定要件不相適合。二、刑事訴訟法第
三百七十九條第十款所謂「依本法應於審判期日調查之證據」，係指與待證事實有重
要之關係、在客觀上有調查之必要性者而言。卷查，原判決就上訴人如何與張錫鏞等
人共同謀議攜帶兇器或槍械以挾持被害人張新凱外出剝奪其行動自由方式，以脅迫被
害人張新凱償還賭債，並推由郭平輝等分持槍械、電擊棒、水果刀之兇器下手實施剝
奪被害人張新凱行動自由等犯行，已有所論斷，縱令原審依上訴人之請求訊問證人塗
瑞國、鄭和義，顯然並不足以推翻原審判決所確認之事實，故原審縱未為此部分證據
之調查及未於理由說明未予調查之理由，亦不得認有刑事訴訟法第三百七十九條第十
款之「應於審判期日調查之證據而未予調查」當然違背法令情事，上訴意旨(五)指摘部
分，依同法第三百八十條之規定，亦不能執為適法之第三審上訴理由。綜上所述，依
首揭說明，應將本件上訴從程序上予以駁回。
據上論結，應依刑事訴訟法第三百九十五條前段，判決如主文。
中      華      民      國     九十     年      四      月     十九     日
                              最高法院刑事第九庭
                                  審判長法官  陳  宗  鎮
                                        法官  劉  介  民
                                        法官  魏  新  和
                                        法官  孫  增  同
                                        法官  蕭  權  閔
      右正本證明與原本無異
                                              書  記  官
中      華      民      國     九十     年      四      月    二十五    日


司法院資訊處製作；財團法人民間司法改革基金會備份。
